【裁判字號】    99,訴,70
【裁判日期】    991203
【裁判案由】    拆屋還地
【裁判全文】
臺灣士林地方法院民事判決                99年度訴字第70號
原      告  翁美玲
訴訟代理人  謝碧鳳律師
被      告  李美英
訴訟代理人  吳仲立律師
上列當事人間拆屋還地事件，本院於民國99年11月11日言詞辯論
終結，判決如下：
    主  文
被告應將坐落臺北市○○區○○段四小段245 地號土地上門牌號
碼臺北市○○區○○街259 巷17號建物後方如附圖所示H 部分之
增建面積3.11平方公尺拆除。
訴訟費用由被告負擔。
本判決得假執行；但被告如以新臺幣拾陸萬壹仟元或等值同面
額之第一商業銀行可轉讓定期存單為原告預供擔保後，得免為假
執行。
    事實及理由
一、原告主張：伊與被告分別於民國92年5 月2 日、93年3 月5
    日因分割繼承，各自取得臺北市○○區○○街259 巷13弄2
    號1 樓（下稱系爭2 號建物）、同巷17號1 樓（下稱系爭17
    號建物）建物之所有權，該二建物均坐落於兩造與他人共有
    之臺北市○○區○○段4 小段245 地號土地（下稱系爭土地
    ）上。而被告前手（即原告叔叔）未經其他土地共有人同意
    ，擅自將系爭17號建物原先僅有之後陽台外推約52公分，增
    建如附圖所示H 部分、面積3.11平方公尺之違建（下稱系爭
    增建）使用。據臺北市建管處之竣工圖所示，系爭增建並非
    建商交付主建物時即已存在，而系爭增建造成兩造所有建物
    後方互為直角關係位置之防火空間變小，影響公共安全，此
    無權占用情形已損及系爭土地全體共有人之權益，自應予拆
    除。為此，依民法第767 條、第821 條規定之法律關係，提
    起本件訴訟。並聲明︰如主文第1 項所示；另陳明願供擔保
    請准宣告假執行。
二、被告則以：系爭增建乃系爭17號建物主建物之附屬建物，建
    商交付時即已存在，其產權屬伊專有，並非共有部分，亦非
    直接增建於共有區域上，此現狀乃建築完成時即有之共識。
    原告另有1 只水槽占用系爭土地，亦為建築完成時即如此，
    就此共識部分，伊亦不會要求原告拆除。且系爭增建乃懸空
    設在原告所有系爭土地上方，並未直接占用系爭土地，不涉
    及直接占用排除他人管領使用之問題，且系爭增建距原告所
    有系爭土地地面有相當之距離，原告僅為系爭土地共有人之
    一，嚴格言之，其亦無法使用系爭土地，並無任何行使所有
    權之利益，是系爭增建所在位置，難認對於原告有何行使之
    利益或對其所有權有何妨害。又同棟公寓其他住戶，亦有在
    同一平台增建之情形，而系爭增建僅外推0.52公分、面積僅
    3.11平方公尺，使用面積甚微且係懸空，對於系爭土地並無
    重大影響，原告濫以共有人之一之所有權地位，專對被告主
    張侵害，請求將對其現實上並無利益妨害之系爭增建除去，
    難認合於社會衡平，屬權利濫用，亦無保護必要；無論依照
    民法第148 條第1 項或第773 條規定，均不能准許等語，資
    為抗辯。並聲明：原告之訴駁回；另陳明如受不利判決，願
    供擔保請准免為假執行。
三、經核︰
（一）原告於92年5 月2 日以分割繼承為原因（原因發生日92年
      1 月25日）登記為系爭2 號建物暨基地即系爭土地應有部
      分10000 分之130 之所有權人。被告則於93年3 月5 日以
      分割繼承為原因（原因發生日92年6 月7 日）登記為系爭
      17號建物暨基地即系爭土地應有部分10000 分之154 之所
      有權人。兩造均為系爭土地之共有人。
（二）系爭2號建物與系爭17號建物後方互為直角之關係位置。
      坐落系爭土地現有系爭17號建物後方如附圖所示H 部分、
      面積3.11平方公尺（即系爭增建），係屬非經保存登記之
      違章建築。
（三）被告前曾以原告之系爭2 號建物陽台外推及堆置雜物無權
      占有共有之系爭土地等原因，訴請原告拆除地上物騰空返
      還系爭土地，經本院98年度訴字第1227號拆屋還地事件受
      理，嗣移送98年度移調字第25號事件調解，兩造於98年12
      月15日成立調解，內容如下︰「一、相對人（即本件原告
      ）願於民國99年3月31日前(1)拆除突出臺北市○○區○○
      街259 巷13弄2 號1 樓陽臺違建部分，並退縮至與臺北市
      士林區○○街259 巷13弄2 號2 樓陽臺齊。(2)臺北市○○
      區○○街259 巷13弄2 號地下室外公共共有地之鐵架等雜
      物清除。二、本件陽臺違建拆除後，聲請人同意不再就陽
      臺違建事項向被告請求再度拆除或損害賠償。三、聲請人
      其餘請求拋棄。四、訴訟費用各自負擔。」
      以上各項，有原告提出之建物及土地登記謄本、本院98年
      度移調字第25號調解筆錄影本等可稽，並經本院會同臺北
      士林地政事務所測量人員現場履勘，製有勘驗筆錄及囑託
      該所測繪土地複丈成果圖（即附圖）存卷足佐，且經本院
      調閱上述拆屋還地事件卷宗予以查明，復為兩造所不爭執
      ，均堪信為真實。
四、爭點之論述︰
    本件應審酌之爭點在於︰（一）系爭增建是否無權占有系爭
    土地？（二）原告提起本訴有無違反誠信原則權利濫用之情
    事？
    茲論述如下︰
（一）被告未能舉證證明系爭增建確有占有系爭土地之合法權源
      ，已構成無權占有︰
    1.按土地所有權，除法令有限制外，於其行使有利益之範圍
      內，及於土地之上下，如他人之干涉，無礙其所有權之行
      使者，不得排除之。民法第773 條定有明文。次按所有人
      對於無權占有或侵奪其所有物者，得請求返還之；對於妨
      害其所有權者，得請求除去之。民法第767 條亦有明文。
      另各共有人對於第三人，得就共有物之全部為本於所有權
      之請求。但回復共有物之請求，僅得為共有人全體之利益
      為之。民法第821條亦規定甚明。
    2.被告雖抗辯︰系爭增建係建商建築完成時即已存在，原告
      亦有另只水槽占用系爭土地，亦為建築完成時即如此，此
      等現狀乃建築完成時即有之共識，就此共識部分，伊亦不
      會要求原告拆除云云，然為原告所否認。經查，系爭增建
      係屬超逾所有權保存登記範圍之違章建物，已經臺北士林
      地政事務所測量人員測量明確，製有土地複丈成果圖（即
      附圖）在卷可稽，業如上述。而屬於同棟公寓原告所有系
      爭2 號建物亦有陽台外推增建之情形，且經被告訴請原告
      拆除，經兩造成立調解在案乙情，亦如前述；經本院調取
      本院98年度訴字第1227號拆屋還地事件卷宗，核閱比對本
      件及該事件卷附兩造建物後方照片，即可得知兩戶建物後
      方陽台外推增建之形式不同，各樓層後方外推程度亦不同
      ，自難認確係原始建築完成時之現狀，是被告所辯系爭增
      建現狀乃建築完成時即有之共識云云，自非可採。
    3.至於被告另抗辯系爭增建乃懸空設於系爭土地上方，並為
      直接占用系爭土地，不涉直接占用排除他人管理使用之問
      題，對原告所有權並無妨害云云。然查，系爭增建乃系爭
      17號建物地面層後方外推之增建物，因系爭17號建物另有
      位於地面下層之防空避難室，而防空避難室由後方防火巷
      有樓梯可通往同路259 巷13弄，亦即系爭17號建物後方因
      地面下層為防空避難室之故，後方乃為下挖地下一層之空
      間，是以系爭增建部分並非以直接連接系爭土地地面之方
      式占有系爭土地，外觀上呈懸空外推之形式。然如前揭民
      法第773 條所規定，土地所有權乃及於土地之上下，系爭
      增建自仍屬坐落占有系爭土地所有權涵蓋範圍，要屬無疑
      。而系爭增建占有系爭土地範圍之空間，乃系爭2 號建物
      及系爭17號建物後方直角防火巷空間之一部，系爭增建之
      存在，無論大小，均使原有防火空間縮減，難認無影響公
      共安全之虞，對於系爭土地共有人使用系爭土地上下方空
      間之利益，自難謂毫無妨礙。是被告所有系爭增建確已占
      有原告共有之系爭土地無訛。而被告又未能舉證證明外推
      搭蓋系爭增建之時，確已經共有人全體同意，或有何其他
      合法之占有權源，是則原告主張被告所有系爭增建無權占
      有系爭土地乙情，自堪認為真正。
（二）原告提起本訴並無違反誠信原則權利濫用之情事︰
      被告復抗辯系爭增建僅外推0.52公分、面積僅3.11平方公
      尺，使用面積甚微且係懸空，對於系爭土地並無重大影響
      ，原告專對被告主張侵害，屬權利濫用云云。按權利之行
      使，不得違反公共利益，或以損害他人為主要目的。民法
      第148 條第1 項固有明文。惟權利之行使，不得以損害他
      人為主要目的之規定，係在限制權利人行使權利，專以損
      害他人為主要目的。若當事人行使權利，雖足使他人喪失
      利益，苟非以損害他人為主要目的，即不受該條規定之限
      制。又判斷權利之行使，是否以損害他人為主要目的、是
      否合於社會衡平、有無權利濫用之情形？應盱衡該權利之
      性質、當事人之關係、經濟社會狀況、權利人因權利行使
      所能取得之利益、他人及國家社會因其權利行使所受之損
      失，以及其他主、客觀等因素，綜合考量，依一般社會之
      通念，可認其權利之行使確有失社會衡平者，始得認有權
      利濫用而悖於誠信原則之情形。經查，本件兩造係屬比鄰
      而居之親戚關係，各自所有之建物同有後方陽台外推增建
      占有系爭土地防火空間之情形，而就原告所有系爭2 號建
      物增建部分，被告前已訴請原告拆除，經兩造成立調解，
      原告同意拆除在案，業如前述。原告本於被告前所主張同
      一法則及標準請求被告拆除系爭增建，被告自不得單以其
      個人之觀點指稱原告係專對被告主張侵害而不符社會衡平
      云云。再者，系爭增建雖僅3.11平方公尺，惟無論其大小
      ，均使原有防火空間縮減，難認無影響公共安全之虞，業
      如上述，原告行使權利所得利益，自非單純一己之私利；
      且被告拆除系爭增建僅減縮之使用範圍亦僅3.11平方公尺
      ，所受損失並非甚巨，對於國家社會而言，亦無重大損失
      。綜酌上情，按諸一般社會通念，難認本件原告權利之行
      使確有失社會衡平之情，自不得認有權利濫用而悖於誠信
      原則之情事。被告此部分抗辯，亦無足取。
五、綜上所述，原告為系爭土地之共有人，被告所有之系爭增建
    無權占有使用系爭土地，已妨礙原告之共有權，從而，原告
    本於民法第767 條、第821 條規定之法律關係，請求被告將
    坐落系爭土地上門牌號碼臺北市○○區○○街259 巷17號建
    物後方如附圖所示H 部分之增建面積3.11平方公尺拆除，為
    有理由，應予准許。
六、本件訴訟標的價額未逾新臺幣50萬元，應依職權宣告假執行
    ；另被告陳明願供擔保請准宣告免為假執行，核無不合，爰
    酌定相當擔保金額准許之。
七、本件事證已臻明確，兩造其餘主張、陳述及所提證據，經審
    酌與本院前揭判斷不發生影響，毋庸再予逐一論述，並此敘
    明。
八、據上結論，原告之訴為有理由，依民法第78條、第389 條第
    1 項第5 款、第392條第2項之規定，判決如主文。
中    華    民    國    99    年    12    月    3     日
                  民事第三庭  法  官  施月燿
以上正本證明與原本無異。
如對本判決上訴，應於判決送達後20日內向本院提出上訴狀，若
委任律師提起上訴者，應一併繳納上訴審裁判費，否則本院得不
命補正逕行駁回上訴。
中    華    民    國    99    年    12    月    31    日
                              書記官  吳昀蔚

司法院資訊處製作；財團法人民間司法改革基金會備份。
